臺灣高等法院刑事裁定
111年度毒抗字第526號
抗  告  人  
即  被  告  謝金樹




上列抗告人因聲請施以強制戒治案件，不服臺灣新北地方法院中
華民國111年5月12日裁定（111年度毒聲字第528號），提起抗告
，本院裁定如下：
    主  文
抗告駁回。                                             
    理  由
一、原裁定意旨略以：被告甲○○因施用第一級毒品案件，經本院
    以110年度毒聲字第2018號裁定送勒戒處所觀察、勒戒後，
    認有繼續施用毒品之傾向，本件聲請為有理由，應予准許，
    爰依毒品危害防制條例第20條第2項規定，裁定令入戒治處
    所施以強制戒治等語。
二、抗告意旨略以：
　㈠強制戒治乃拘束人身自由之保安處分，法院應予嚴格審查，
    檢察官應對強制戒治之「有無繼續施用毒品之傾向」負舉證
    責任，本件檢察官就證明書、紀錄表之計分過程及鑑定經過
    ，均未提出任何說明，自難證明被告客觀上有繼續施用毒品
    之傾向。
　㈡原裁定所引之有無繼續施用毒品傾向證明書及有無繼續施用
    毒品傾向評估標準紀錄表，按其性質應屬鑑定之書面報告，
    依刑事訴訟法第198條、第206條應命鑑定人提出書面或言詞
    報告，又鑑定人乃協助法院認定證據問題，不得代替或僭越
    法院，法院自應就鑑定意見之採認與否，於理由中說明證據
    之評價，且鑑定報告之內容應包括鑑定經過及結果，若僅簡
    略紀載結果而未載明鑑定經過，即與法定要件不符，法院應
    命受囑託機關補正，否則即無證據能力可言。
　㈢觀諸評分標準及其手冊，就各項標準設計均欠具體，尤其所
    內抽菸何以與合法物質濫用有關連性？另多種毒品反應與物
    質使用行為中之多重毒品濫用、所內行為表現之持續，於所
    內抽菸與物質使用行為之合法物質濫用項目等，均有重複評
    分之疑慮。
　㈣依學者研究短期再犯、戒斷症狀、多重藥物使用、注射使用
    、社會功能及支持系統為有效預測項目；反之毒品前科、毒
    品使用期間、非毒品相關前科、行為觀察、情緒及態度等則
    缺乏預測能力，而就影響再犯危險因子如性別、毒品級別、
    年齡、職業、教育程度和經濟狀況等不同，再犯行為亦有顯
    著差異。
　㈤原審逕引欠缺舉證責任、無證據能力、重複評分及失當之評
    估標準為裁定，自有違誤，況參照其他法院案件，亦曾因上
    述評估標準失當而撤銷強制戒治之裁定，爰依法提起抗告等
    語。
三、按觀察、勒戒後，檢察官或少年法院（地方法院少年法庭）
    依據勒戒處所之陳報，認受觀察、勒戒人無繼續施用毒品傾
    向者，應即釋放，並為不起訴之處分或不付審理之裁定；認
    受觀察、勒戒人有繼續施用毒品傾向者，檢察官應聲請法院
    裁定或由少年法院（地方法院少年法庭）裁定令入戒治處所
    強制戒治，其期間為6個月以上，至無繼續強制戒治之必要
    為止，但最長不得逾1年，毒品危害防制條例（下稱毒品條
    例）第20條第2項定有明文。次按勒戒處所應注意觀察受觀
    察、勒戒人在所情形，經醫師研判其有或無繼續施用毒品傾
    向後，至遲應於觀察、勒戒期滿之15日前，陳報該管檢察官
    或少年法院（庭），觀察勒戒處分執行條例第8條第1項亦有
    明文。依據上開規定，受觀察、勒戒人有無繼續施用毒品之
    傾向，係由醫師研判。而關於有無繼續施用毒品傾向之評估
    標準，法務部已於民國110年3月26日以法矯字第1100600176
    0號函修正頒布「有無繼續施用毒品傾向評估標準紀錄表」
    、「有無繼續施用毒品傾向評估標準評分說明手冊」，該評
    分說明手冊載明判定之原則：「受觀察、勒戒人入所後，經
    過2週時間的觀察、勒戒，由處所及醫療人員依據其各項紀
    錄、資料及觀察勒戒期間之行為表現，加以評分。在勒戒人
    入所4至6週後，可再做一次評估以做必要之評分修正。每一
    大項皆有靜態因子與動態因子。先以靜態因子分數評分，靜
    態因子分數總分在60分（含）以上為『有繼續施用毒品傾向』
    ；60分以下，與動態因子分數相加，如果總分在60分（含）
    以上，為『有繼續施用毒品傾向』」，又評估標準紀錄表及說
    明手冊中「前科紀錄與行為表現」之第1題及第3題之計分方
    式修正如下（餘無修正）：㈠第1項「毒品犯罪相關司法紀錄
    」：計分方式修正為每筆（次）5分，總分上限為10分；㈡第
    3項「其他犯罪相關紀錄」：計分方式修正為每筆（次）2分
    ，總分上限為10分。是被告有無「繼續施用毒品傾向」，係
    依具體個案之臨床實務及相關事證等情綜合判定，有其相當
    之專業依據及標準，且涉及專門醫學，又衡酌強制戒治之目
    的，係為協助施用毒品者戒斷毒品之心癮及身癮所為之一種
    保安處分類型，而該評估標準係將與判斷有無繼續施用傾向
    之相關因素加以列舉及量化，適用於每一位受觀察、勒戒處
    分之人，具一致性、普遍性、客觀性，以利執法者判定受勒
    戒人有無繼續施用毒品傾向。是倘其評估由形式上觀察，無
    擅斷或濫權等明顯不當之情事，法院宜予尊重。
四、經查：
　㈠抗告人即被告（下稱被告）甲○○因施用第一級毒品案件，經
    依臺灣新北地方法院110年度毒聲字第2018號裁定（見毒偵
    字第2875號卷第91頁至第93頁）送勒戒處所觀察、勒戒後，
    認有繼續施用毒品之傾向，有法務部○○○○○○○○111年4月7日
    新戒所衛字第11107004210號函附之有無繼續施用毒品傾向
    證明書（下稱證明書）、有無繼續施用毒品傾向評估標準紀
    錄表（下稱紀錄表）（見毒偵緝字第872號卷第63頁、第65
    頁）存卷可稽，觀諸原裁定引據之紀錄表及證明書之評分結
    果為：前科紀錄與行為表現40分、臨床評估26分、社會穩定
    度0分，總分66分，綜合判斷為「有繼續施用毒品傾向」，
    則此部分之認定，經核其加計之分數並無違誤，且亦無擅斷
    或濫權等明顯不當之情事，自無違法可言。
　㈡按法務部所訂頒之「有無繼續施用毒品傾向評估標準評分說
    明手冊」，其判斷準則係以「前科紀錄與行為表現」、「臨
    床評估」及「社會穩定度」三大項合併計算總分，每一大項
    皆有靜態因子與動態因子評分，而「有無繼續施用毒品傾向
    評估標準紀錄表」，則定有各項配分標準，且各評分項目均
    設有計分上限，已降低各項目所可能造成之過度影響，並由
    醫師本於其專門學識經驗，依臨床實務及相關情節，評估被
    告之臨床徵候、人格特質、環境相關因素等所為之綜合判斷
    ，具有實證依據且有客觀標準得以評比，更於臺北看守所附
    設勒戒處所有無繼續施用毒品傾向證明書記載日期、蓋用戳
    章，從形式上觀察，並無擅斷或濫權等明顯不當之情事，且
    勒戒處所之組織、人員之資格及執行觀察、勒戒相關程序，
    暨判斷施用毒品者，有無繼續施用毒品傾向，均有相關法令
    嚴格規範，非可恣意而為，臺北看守所附設勒戒處所醫師既
    係依據上開評估標準進行評估，並製作「有無繼續施用毒品
    傾向證明書」、「有無繼續施用毒品傾向評估標準紀錄表」
    ，自得作為認定被告有無繼續施用毒品傾向之判斷依據。從
    而本件檢察官據以向原審聲請裁定令被告入強制戒治處所施
    以強制戒治，難謂檢察官未善盡舉證責任。抗告意旨二、㈠
    對此不服，難認可採。
　㈢施用毒品者具「病患性犯人」之特質，與一般犯罪人有異，
    鑑於施用毒品者大多具有「成癮性」，為貫徹社會防制毒品
    之期盼，對施用毒品者，有施以「斷癮」之必要，故毒品危
    害防制條例規定乃就施用毒品行為，先為生理治療及心理復
    健之保安處遇，因而以令入勒戒處所觀察、勒戒方式，戒除
    其身癮，若仍無法戒除，有繼續施用毒品之傾向，再令入戒
    治處所施以強制戒治，以戒除其心癮，此乃針對受處分人將
    來之危險所為預防、矯治措施之保安處分，以達教化與治療
    之目的，可謂刑罰之補充制度；換言之，毒品危害防制條例
    本身所規定之觀察、勒戒及強制戒治等保安處分，雖限制受
    處分人之人身自由，卻有刑罰不可替代之教化治療作用，其
    目的及功能，與刑罰並不相同，可見「有無繼續施用毒品傾
    向」之判定，與「鑑定」係認定刑事案件犯罪事實之法定證
    據方法，性質尚有不同。據此，抗告意旨二、㈡指摘臺北看
    守所附設勒戒處所之證明書及紀錄表無證據能力，不能作為
    認定有無繼續施用傾向之依據等語，亦非可採。
　㈣又前述紀錄表將被告之「首次毒品犯罪年齡」、「所內行為
    表現」、「合法物質濫用」、「入所時尿液毒品檢驗」、「
    毒品犯罪相關司法紀錄」、「持續於所內抽菸」、「合法物
    質濫用」等據為評分之項目，側重之面向不同，並非同指一
    事，且均屬評估行為人有無繼續施用毒品可能性之重要指標
    ，於司法實務或醫學臨床上，具有毒品前科紀錄者，或因長
    期有機會接觸毒品，或因欲藉由毒品作用暫時隔絕現實環境
    ，其反覆性、繼續性地再犯施用毒品犯行之機率，確實較沒
    有毒品前科者高，因此上開評估標準方會將勒戒人之前科紀
    錄列入重要之評分項目，且於評分說明手冊明訂，復皆設有
    項目計分之合理上限，業已降低各評分項目所可能造成之過
    度影響，故將上開因素列為評分項目，與戒斷毒品目的之達
    成間具有實質關聯。抗告意旨二、㈢指摘評估標準紀錄表內
    之評估項目有重複評分等語，容有誤會。
　㈤至抗告意旨二、㈣其餘關於學理上深究本標準之細項是否仍具
    改善空間，要屬法務部就相關評分標準是否修正之政策考量
    ，此與本件原審裁定依現行評分標準所為之有無繼續施用毒
    品傾向認定，實屬二事，則於相關主管機關修正規範以前，
    尚難執此即謂現行評估標準之評分項目遽無可採，或認原審
    裁定引此標準而准予之強制戒治均係違法或不當。再者，抗
    告意旨二、㈤固援引狀內其他本院案件為憑，然是否宣告戒
    治處分，因行為人之前科紀錄、行為表現、臨床評估與社會
    穩定度等評分因子各有不同，尚無從比附援引，自亦不得據
    此指摘原裁定有何違誤。
　㈥綜上所述，原裁定准檢察官之聲請，依毒品危害防制條例第2
    0條第2項後段規定，裁定被告令入戒治處所施以強制戒治，
    其期間為6個月以上，至無繼續強制戒治之必要為止，但最
    長不得逾1年，經核並無違誤。被告執前詞提起抗告，均無
    理由，應予駁回。
據上論斷，應依刑事訴訟法第412條，裁定如主文。
中　　華　　民　　國　　111 　年　　6 　　月　　14　　日
                  刑事第二十庭  審判長法　官  王復生
　　　　　　　　　　　　　　　　　　　法　官  張紹省
　　　　　　　　　　　　　　　　　　　法　官  蕭世昌
以上正本證明與原本無異。
不得再抗告。
                                      書記官　吳建甫
中　　華　　民　　國　　111 　年　　6 　　月　　14　　日